【裁判字號】    88,訴,2616
【裁判日期】    890517
【裁判案由】    拆屋還地
【裁判全文】
臺灣臺北地方法院民事判決  八十八年度訴字第二六一六號
    原      告  聯合勤務總司令部即陸軍總司令部之承受訴訟人
    法定代理人  辰○○
    原      告  卯○○
                乙○○
    共      同
    訴訟代理人  李志澄律師
    複  代理人  林美伶律師
    被      告  甲○○    住台北市○○○路○段五三一巷四五號
                己○○○  住台北市○○○路○段五三一巷四九號
                丑○○    住同.
                丁○○    住同.
                辛○○    住台北市○○○路○段五三一巷五一號
                戊○○○  住同.
                壬○○    住台北市○○○路○段五三一巷五五號
    右  一  人
    訴訟代理人  子○○    住台北市○○路○段一五○巷三○六號五樓
    被      告  庚○○    住台北市○○○路○段五三一巷五九號
                癸○○    住台北市○○○路○段五三一巷臨六一號
    右  一  人
    訴訟代理人  巳○○    住同.
    被      告  寅○○    住台北市○○○路○段五三一巷臨六三號
                丙○○    住台北市○○○路○段五三一巷六七號
右當事人間拆屋還地事件，本院判決如左：
    主    文
被告甲○○應將坐落台北市○○區○○段一小段二二五地號土地上，如附圖所示編號
十一部分面積三十六平方公尺，即門牌號碼台北市○○○路○段五三一巷四十五號之
建物拆除，將該土地交還原告聯合勤務總司令部；並應給付原告聯合勤務總司令部新
台幣貳萬伍仟壹佰柒拾貳元，及自民國八十九年二月二十四日起至清償日止，按年息
百分之五計算之利息；暨自民國八十八年六月二十一日起至返還前開所示土地之日止
，按月給付原告聯合勤務總司令部新台幣肆佰貳拾元。
被告丁○○應將坐落台北市○○區○○段一小段二二五地號土地上，如附圖所示編號
十部分面積七平方公尺，即門牌號碼台北市○○○路○段五三一巷四十七號之建物拆
除，將該土地交還原告聯合勤務總司令部；並應給付原告聯合勤務總司令部新台幣肆
仟捌佰玖拾伍元，及自民國八十九年二月二十四日起至清償日止，按年息百分之五計
算之利息；暨自民國八十八年六月二十一日起至返還前開所示土地之日止，按月給付
原告聯合勤務總司令部新台幣捌拾貳元。
被告己○○○應自前項如附圖所示編號十部分，即門牌台北市○○○路○段五三一巷
四十七號之建物遷出。
被告丑○○應將坐落台北市○○區○○段一小段二二五地號土地上，如附圖所示編號
九部分面積二十八平方公尺，即門牌號碼台北市○○○路○段五三一巷四十九號之建
物拆除，將該土地交還原告聯合勤務總司令部；並應給付原告聯合勤務總司令部新台
幣壹萬玖仟伍佰柒拾捌元，及自民國八十九年二月二十四日起至清償日止，按年息百
分之五計算之利息；暨自民國八十八年六月二十一日起至返還前開所示土地之日止，
按月給付原告聯合勤務總司令部新台幣參佰貳拾柒元。
被告辛○○應將坐落台北市○○區○○段一小段二二五地號土地上，如附圖所示編號
八部分面積一百三十平方公尺，即門牌號碼台北市○○○路○段五三一巷五十一號之
建物，及如附圖所示編號七部分面積四十八平方公尺，即門牌號碼台北市○○○路○
段五三一巷五十五號之建物拆除，將該土地交還原告聯合勤務總司令部；並應給付原
告聯合勤務總司令部新台幣壹拾貳萬肆仟肆佰伍拾玖元，及自民國八十九年二月二十
四日起至清償日止，按年息百分之五計算之利息；暨自民國八十八年六月二十一日起
至返還前開所示土地之日止，按月給付原告聯合勤務總司令部新台幣貳仟零柒拾柒元
。
被告壬○○應自坐落台北市○○區○○段一小段第二二五號土地上，如附圖所示編號
七部分，即門牌號碼台北市○○○路○段五三一巷五十五號之建物遷出。
被告庚○○應將坐落台北市○○區○○段一小段二二五、二二六地號土地上，如附圖
所示編號六部分面積八平方公尺、編號六之一部分面積一平方公尺即門牌號碼台北市
○○○路三段五三一巷五十九號之建物拆除，將編號六之一部之土地交還原告聯合勤
務總司令部，將編號六部分土地交還原告乙○○、卯○○及其他共有人全體；並應給
付原告軍總司令部新台幣陸佰玖拾玖元、原告乙○○新台幣貳仟玖佰捌拾貳元、原告
卯○○新台幣壹仟肆佰玖拾參元，及均自民國八十九年二月二十六日起至清償日止，
按年息百分之五計算之利息；暨自民國八十八年六月二十一日起至返還前開所示土地
之日止，按月給付原告陸軍總司令部新台幣壹拾貳元、原告乙○○新台幣伍拾元、原
告卯○○新台幣貳拾伍元。
被告癸○○應將坐落台北市○○區○○段一小段二二五、二二六地號土地上，如附圖
所示編號四部分面積十八平方公尺、編號五部分面積十四平方公尺、編號五之一部分
面積一平方公尺，即門牌號碼台北市○○○路○段五三一巷六十一號之建物拆除，將
編號五之一部分土地交還原告聯合勤務總司令部，將編號四、五部分土地交還原告乙○○、卯○○及其他共有人全體；並應給付原告聯合勤務總司令部新台幣陸佰玖拾玖
元，給付原告乙○○新台幣壹萬壹仟玖佰參拾貳元，給付原告卯○○新台幣伍仟玖佰
陸拾捌元，及均自民國八十九年二月二十四日起至清償日止，按年息百分之五計算之
利息；暨自民國八十八年六月二十一日起至返還前開所示土地之日止，按月給付原告
聯合勤務總司令部新台幣壹拾貳元、原告乙○○新台幣壹佰玖拾玖元、原告卯○○新
台幣壹佰元。
被告寅○○應將坐落台北市○○區○○段一小段二二六地號土地上，如附圖所示編號
二部分面積二十二平方公尺、編號三部分面積三十七平方公尺，即門牌號碼台北市○○○路○段五三一巷六十三號之建物拆除，將該土地返還原告乙○○、卯○○及其他
共有人全體；並應給付原告乙○○新台幣貳萬貳仟元、原告卯○○新台幣壹萬壹仟零
貳元，及均自民國八十九年二月二十四日起至清償日止，按年息百分之五計算之利息
；暨自民國八十八年六月二十一日起至返還前開所示土地之日止，按月給付原告乙○○新台幣參佰陸拾柒元、原告卯○○新台幣壹佰捌拾肆元。
被告丙○○應將坐落台北市○○區○○段一小段二二六地號土地上，如附圖所示編號
一部分面積三十平方公尺，即門牌號碼台北市○○○路○段五三一巷六十七號之建物
拆除，將該土地交還原告乙○○、卯○○及其他共有人全體；並應給付原告乙○○新
台幣壹萬壹仟壹佰捌拾玖元、原告卯○○新台幣伍仟伍佰柒拾捌元，及均自民國八十
九年二月二十六日至清償日止，按年息百分之五計算之利息；暨自民國八十八年六月
二十一日起至返還前開所示土地之日止，按月給付原告乙○○新台幣壹佰捌拾柒元、
原告卯○○新台幣玖拾參元。
原告聯合勤務總司令部、卯○○、乙○○其餘之訴駁回。
訴訟費用由被告甲○○負擔百分之九，被告丁○○負擔百分之二，被告丑○○負擔百
分之七，被告辛○○負擔百分之四十七，被告庚○○負擔百分之二，被告癸○○負擔
百分之九，被告寅○○負擔百分之十六，被告丙○○負擔百分之八。
本判決第一項於原告聯合勤務總司令部以新台幣柒萬壹仟元為被告甲○○供擔保後，
得假執行。但被告甲○○如於假執行程序實施前，以新台幣貳拾壹萬貳仟肆佰元為原
告聯合勤務總司令部預供擔保，得免為假執行。
本判決第二、三項於原告聯合勤務總司令部以新台幣壹萬肆仟元為被告丁○○、己○○○供擔保後，得假執行。但被告己○○○、丁○○如於假執行程序實施前，以新台
幣肆萬壹仟佰元為原告聯合勤務總司令部預供擔保，得免為假執行。
本判決第四項於原告聯合勤務總司令部以新台幣伍萬陸仟元為被告丑○○供擔保後，
得假執行。但被告丑○○如於假執行程序實施前，以新台幣壹拾陸萬伍仟貳佰元為原
告聯合勤務總司令部預供擔保，得免為假執行。
本判決第五、六項部分於原告聯合勤務總司令部以新台幣貳拾伍萬陸仟元、玖萬伍仟
元為被告辛○○、壬○○供擔保後，得假執行。但被告辛○○如於假執行程序實施前
，以新台幣壹佰零伍萬零貳佰元為原告聯合勤務總司令部預供擔保，得免為假執行。
但被告壬○○如於假執行程序實施前，以新台幣貳拾捌萬仟貳佰元為原告聯合勤務
總司令部預供擔保，得免為第六項部分之假執行。
本判決第七項於原告聯合勤務總司令部以新台幣貳仟元為被告庚○○供擔保後，原告
卯○○、乙○○以新台幣壹萬陸仟元為被告庚○○供擔保後，得假執行。但被告庚○○如於假執行程序實施前，以新台幣伍仟玖佰元為原告聯合勤務總司令部預供擔保，
以新台幣肆萬柒仟貳佰元為原告卯○○、乙○○預供擔保，得免為假執行。
本判決第八項於原告聯合勤務總司令部以新台幣貳仟元為被告癸○○供擔保後，原告
卯○○、乙○○，以新台幣陸萬仟元為被告癸○○供擔保後，得假執行。但被告癸○○如於假執行程序實施前，以新台幣伍仟玖佰元為原告聯合勤務總司令部預供擔保
，以新台幣壹拾捌萬捌仟捌佰元為原告卯○○、乙○○預供擔保，得免為假執行。
本判決第九項於原告卯○○、乙○○以新台幣壹拾壹萬柒仟元為被告供擔保後，得假
執行。但被告寅○○如於假執行程序實施前，以新台幣拾肆萬捌仟壹佰元為原告卯
○○、乙○○預供擔保，得免為假執行。
本判決第十項於原告卯○○、乙○○以新台幣伍萬玖仟元為被告丙○○供擔保後，得
假執行。但被告丙○○如於假執行程序實施前，以新台幣壹拾柒萬柒仟元為原告卯○○、乙○○預供擔保，得免為假執行。
原告聯合勤務總司令部、卯○○、乙○○其餘假執行之聲請駁回。
    事    實
甲、原告方面：
一、聲明：
（一）被告甲○○應將坐落台北市○○區○○段一小段二二五地號土地上，如附圖所
      示編號十一部分面積三十六平方公尺，即門牌號碼台北市○○○路○段五三一
      巷四十五號之建物拆除，將該土地交還原告聯合勤務總司令部；並應給付原告
      聯合勤務總司令部新台幣（下同）貳萬伍仟壹佰柒拾貳元，及自起訴狀繕本送
      達翌日起至清償日止，按年息百分之五計算之利息；暨自八十八年六月十六日
      起至返還前開所示土地之日止，按月給付原告聯合勤務總司令部肆佰貳拾元。
（二）被告丁○○應將坐落台北市○○區○○段一小段二二五地號土地上，如附圖所
      示編號十部分面積七平方平方公尺，即門牌號碼台北市○○○路○段五三一巷
      四十七號之建物拆除，將該土地交還原告聯合勤務總司令部；並應給付原告聯
      合勤務總司令部肆仟捌佰玖拾伍元，及自起訴狀繕本送達翌日起至清償日止，
      按年息百分之五計算之利息；暨自八十八年六月十六日起至返還前開所示土地
      之日止，按月給付原告聯合勤務總司令部捌拾貳元。
（三）被告己○○○應自前項如附圖所示編號十部分，即門牌台北市○○○路○段五
      三一巷四十七號之建物遷出，將該土地交還原告聯合勤務總司令部。
（四）被告丑○○應將坐落台北市○○區○○段一小段二二五地號土地上，如附圖所
      示編號九部分面積二十八平方公尺，即門牌號碼台北市○○○路○段五三一巷
      四十九號之建物拆除，將該土地交還原告聯合勤務總司令部；並應給付原告聯
      合勤務總司令部壹萬玖仟伍佰柒拾捌元，及自起訴狀繕本送達翌日起至清償日
      止，按年息百分之五計算之利息；暨自八十八年六月十六日起至返還前開所示
      土地之日止，按月給付原告聯合勤務總司令部參佰貳拾柒元。
（五）被告辛○○應將坐落台北市○○區○○段一小段二二五地號土地上，如附圖所
      示編號八部分面積一百三十平方公尺，即門牌號碼台北市○○○路○段五三一
      巷五十一號之建物，及如附圖所示編號七部分面積四十八平方公尺，即門牌號
      碼台北市○○○路○段五三一巷五十五號之建物拆除，將該土地交還原告聯合
      勤務總司令部；並應給付原告聯合勤務總司令部壹拾貳萬肆仟肆佰伍拾玖元，
      及自起訴狀繕本送達翌日起至清償日止，按年息百分之五計算之利息；暨自八
      十八年六月十六日起至返還前開所示土地之日止，按月給付原告聯合勤務總司
      令部貳仟零柒拾柒元。
（六）被告戊○○○應自坐落台北市○○區○○段一小段第二二五號土地上，如附圖
      所示編號八部分，即門牌號碼台北市○○○路○段五三一巷五十一號之建物遷
      出，將該土地交還原告聯合勤務總司令部。
（七）被告壬○○應自坐落台北市○○區○○段一小段第二二五號土地上，如附圖所
      示編號七部分，即門牌號碼台北市○○○路○段五三一巷五十五號之建物遷出
      ，將該土地交還原告聯合勤務總司令部。
（八）被告庚○○應將坐落台北市○○區○○段一小段二二五、二二六地號土地上，
      如附圖所示編號六部分面積八平方公尺、編號六之一部分面積一平方公尺即門
      牌號碼台北市○○○路○段五三一巷五十九號之建物拆除，將編號六之一部之
      土地交還原告聯合勤務總司令部，將編號六部分土地交還原告乙○○、卯○○
      及其他共有人全體；並應給付原告聯合勤務總司令部陸佰玖拾玖元、原告乙○○貳仟玖佰捌拾貳元、原告卯○○壹仟肆佰玖拾參元，及均自起訴狀繕本送達
      翌日起至清償日止，按年息百分之五計算之利息；暨自八十八年六月十六日起
      至返還前開所示土地之日止，按月給付原告聯合勤務總司令部壹拾貳元、原告
      乙○○伍拾元、原告卯○○貳拾伍元。
（九）被告癸○○應將坐落台北市○○區○○段一小段二二五、二二六地號土地上，
      如附圖所示編號四部分面積十八平方公尺、編號五部分面積十四平方公尺、編
      號五之一部分面積一平方公尺，即門牌號碼台北市○○○路○段五三一巷六十
      一號之建物拆除，將編號五之一部分土地交還原告聯合勤務總司令部，將編號
      四、五部分土地交還原告乙○○、卯○○及其他共有人全體；並應給付原告聯
      合勤務總司令部陸佰玖拾玖元，給付原告乙○○壹萬壹仟玖佰參拾貳元，給付
      原告卯○○伍仟玖佰陸拾捌元，及均自起訴狀繕本送達翌日起至清償日止，按
      年息百分之五計算之利息；暨自八十八年六月十六日起至返還前開所示土地之
      日止，按月給付原告聯合勤務總司令部壹拾貳元、原告乙○○壹佰玖拾玖元、
      原告卯○○壹佰元。
（十）被告寅○○應將坐落台北市○○區○○段一小段二二六地號土地上，如附圖所
      示編號二部分面積二十二平方公尺、編號三部分面積三十七平方公尺，即門牌
      號碼台北市○○○路○段五三一巷六十三號之建物拆除，將該土地返還原告乙○○、卯○○及其他共有人全體；並應給付原告乙○○貳萬貳仟元、原告卯○○壹萬壹仟零貳元，及均自起訴狀繕本送達翌日起至清償日止，按年息百分之
      五計算之利息；暨自八十八年六月十六日起至返還前開所示土地之日止，按月
      給付原告乙○○參佰陸拾柒元、原告卯○○壹佰捌拾肆元。
（十一）被告丙○○應將坐落台北市○○區○○段一小段二二六地號土地上，如附圖
        所示編號一部分面積三十平方公尺，即門牌號碼台北市○○○路○段五三一
        巷六十七號之建物拆除，將該土地交還原告乙○○、卯○○及其他共有人全
        體；並應給付原告乙○○壹萬壹仟壹佰捌拾玖元、原告卯○○伍仟伍佰玖拾
        肆元，及均自起訴狀繕本送達翌日起至清償日止，按年息百分之五計算之利
        息；暨自八十八年六月十六日起至返還前開所示土地之日止，按月給付原告
        乙○○壹佰捌拾柒元、原告卯○○玖拾參元。
（十二）願供擔保請准宣告假執行。
二、陳述：
（一）坐落台北市○○區○○段一小段二二五地號之土地（下稱二二五地號土地），
      係屬中華民國所有，原由陸軍總司令部管理，後移交予原告聯合勤務總司令部
      管理；另坐落同段二二六地號之土地（下稱二二六地號土地），係屬原告乙○○、卯○○及其他共有人分別共有。惟被告甲○○、己○○○、丑○○、丁○○、辛○○、戊○○○、壬○○、庚○○、癸○○、寅○○、丙○○均無正當
      權源，分別占有該二二五、二二六地號之土地，其中被告甲○○之建物，占用
      二二五地號土地上，如附圖所示編號十一部分即門牌號碼台北市○○○路○段
      五三一巷四十五號；被告丁○○之建物，占用二二五地號土地上，如附圖所示
      編號十部分即門牌號碼台北市○○○路○段五三一巷四十七號；被告己○○○
      居住於如附圖所示編號十部分，即門牌台北市○○○路○段五三一巷四十七號
      之建物；被告丑○○之建物，占用二二五地號土地上，如附圖所示編號九部分
      即門牌號碼台北市○○○路○段五三一巷四十九號；被告辛○○之建物，占用
      二二五地號土地上，如附圖所示編號八部分即門牌號碼台北市○○○路○段五
      三一巷五十一號，及如附圖所示編號七部分即門牌號碼台北市○○○路○段五
      三一巷五十五號；被告戊○○○居住於二二五地號土地上，如附圖所示編號八
      部分即門牌號碼台北市○○○路○段五三一巷五十一號之建物；被告壬○○占
      用二二五地號土地上，如附圖所示編號七部分即門牌號碼台北市○○○路○段
      五三一巷五十五號之建物；被告庚○○之建物，分別占用二二五、二二六地號
      土地上，如附圖所示編號六部分、編號六之一部分；被告癸○○之建物，分別
      占用二二五、二二六地號土地上，如附圖所示編號四部分、編號五部分、編號
      五之一部分，即門牌號碼台北市○○○路○段五三一巷六十一號；被告寅○○
      之建物，占用二二六地號土地上，如附圖所示編號二部分、編號三部分，即門
      牌號碼台北市○○○路○段五三一巷六十三號；被告丙○○之建物，占用二二
      六地號土地上，如附圖所示編號一部分即門牌號碼台北市○○○路○段五三一
      巷六十七號。又被告等自本件起訴五年前，即無權占有二二五地號、二二六地
      號土地，自受有相當於租金之利益，而原告等則受有相當於租金之損失，原告
      即得依關於不當得利之規定，請求被告等返還不當得利予原告。爰分別依民法
      第七百六十七條、第八百二十一條、第一百七十九條之規定，分別請求被告等
      給付如原告訴之聲明。
（二）對被告抗辯所為之陳述：被告甲○○抗辯其業已買受二二五地號之土地，並提
      出買賣契約，惟依該契約書所示，被告甲○○買受者，係重測前六張犁段二一
      ０地號，與本件二二五地號重測前為同段第二一二、二一三地號，並不相同，
      是被告甲○○抗辯稱非無權占有，實不足採。又依被告辛○○所提八十五年十
      月間之函文所示，該函文並未具體指出配以房舍之位置及面積，亦不足以證明
      被告辛○○得於二二五地號上興建違章建物，何況該函文所稱之房舍，係四十
      五年間所建，顯與本件被告辛○○所擅建之系爭違建毫不相同，況且被告辛○○亦自承系爭門牌五十一、五十五號之違建，係其出資所建，尤與上揭函文無
      涉，是該被告辛○○抗辯稱非無權占用，亦無理由。
三、提出行政院八十二年四月二十三日台八十二財字第一一一五三號函一份、土地登
    記簿謄本二份為證，並聲請勘驗、測量現場。
乙、被告方面：
一、被告甲○○方面：
（一）聲明：駁回原告之訴，如受不利之判決，願預供擔保，請准免為假執行。
（二）陳述：被告甲○○目前居住土地，乃於五十七年八月十八日，由訴外人高志遠
      向訴外人陳火木、陳心匏、陳水圳、林明德購買，再於六十一年六月六日出售
      予被告甲○○。至原告聯合勤務總司令部所屬之公法人即中華民國，卻於五十
      七年十一月二十九日，始登記為所有權人，被告甲○○取得土地，乃在中華民
      國取得之前。而被告甲○○居住多年來，均有繳納房屋稅、水電費；且二二五
      地號之前管理機關即陸軍總司令部，曾有樹立界碑，然多年來爭執不斷。
（三）證據：提出契約書、讓渡證書、房屋稅繳納通知書、房屋稅繳款書、自來水裝
      置紀錄表、台灣電力股份有限公司北市區營業處函、門牌證明書、土地登記謄
      本、地籍圖各一份為證。
二、被告丁○○方面：
    被告丁○○未於最後言詞辯論期日到場，惟據其以前到庭聲明、陳述如下：
（一）聲明：駁回原告之訴，如受不利之判決，願預供擔保，請准免為假執行。
（二）陳述：二二五地號土地上，如附圖所示編號十部分，即門牌號碼台北市○○○
      路○段五三一巷四十七號之建物，確係被告丁○○所有。
三、被告己○○○方面：
    被告己○○○未於最後言詞辯論期日到場，惟據其以前到庭聲明、陳述如下：
（一）聲明：駁回原告之訴，如受不利之判決，願預供擔保，請准免為假執行。
（二）陳述：二二五地號土地上，如附圖所示編號十部分，即門牌號碼台北市○○○
      路○段五三一巷四十七號之建物，係由被告丁○○出資興建。被告己○○○亦
      居住於內。
四、被告丑○○方面：
（一）聲明：駁回原告之訴；如受不利之判決，願預供擔保，請准免為假執行。
（二）陳述：二二五地號土地上，如附圖所示編號九部分，即門牌號碼台北市○○○
      路○段五三一巷四十九號之建物，係由陸軍三十三師興建，而贈與服役於該部
      隊之官兵即被告丑○○之被繼承人許德勝。而許德勝曾向陸軍部隊繳納土地部
      分之租金，後來又未繳納。而許德勝沒有結婚，也沒有其他子女，被告丑○○
      為被繼承人許德勝之養女。
（三）證據：提出陸軍第三三師司令部四十五年十二月三日（四五）振酉豐敏字第一
      八三一號函、三八九二部隊四十五年十月七日（四五）振作復字第一五七五號
      函、許德勝之戶籍謄本各一份、繳稅通知書三份為證。
五、被告辛○○方面：
（一）聲明：駁回原告之訴，如受不利之判決，願預供擔保，請准免為假執行。
（二）陳述：二二五地號土地上，如附圖所示編號八部分，即門牌號碼台北市○○○
      路○段五三一巷五十一號之建物，及如附圖所示編號七部分，即門牌號碼台北
      市○○○路○段五三一巷五十五號之建物，均係被告辛○○所出資興建。而坐
      落同段二二三地號之土地，係被告辛○○所有，附圖所示編號八、編號七部分
      之建物，係坐落於二二三地號上，並未占用二二五地號之土地。
（三）證據：提出二二三地號土地之所有權狀、地籍圖各一份為證。
六、被告戊○○○方面：
    被告戊○○○未於言詞辯論詞日到場，亦未提出書狀作何聲明或陳述。
七、被告壬○○方面：
（一）聲明：駁回原告之訴及假執行之聲請，如受不利之判決，願預供擔保，請准免
      為假執行。
（二）陳述：二二五地號土地上，如附圖所示編號七部分，即門牌號碼台北市○○○
      路○段五三一巷五十五號建物內之物品，確係被告壬○○所有。
八、被告庚○○方面：
（一）聲明：駁回原告之訴，如受不利之判決，願預供擔保，請准免為假執行。
（二）陳述：被告庚○○所有如附圖所示編號六、六之一之建物，確係占用到二二五
      地號、二二六地號之土地。
九、被告癸○○方面：
（一）聲明：駁回原告之訴，如受不利之判決，願預供擔保，請准免為假執行。
（二）陳述：二二五、二二六地號土地上，如附圖所示編號四、編號五、編號五之一
      部分，即門牌號碼台北市○○○路○段五三一巷六十一號之建物，被告癸○○
      係向訴外人王立員購買。惟附圖所示編號五之一部分之建物，雖占用到二二五
      地號之土地，但附圖所示編號四部分、編號五部分之建物，並未占用到二二六
      地號之土地。
十、被告寅○○方面：
（一）聲明：駁回原告之訴，如受不利之判決，願預供擔保，請准免為假執行。
（二）陳述：二二六地號土地上，如附圖所示編號二、編號三部分，即門牌號碼台北
      市○○○路○段五三一巷六十三號之建物，係被告寅○○向訴外人王立員購買
      。至於附圖所示編號二、編號三部分之建物，占用二二六地號之土地，被告寅
      ○○並不爭執。
十一、被告丙○○方面：
（一）聲明：駁回原告之訴，如受不利之判決，願預供擔保，請准免為假執行。
（二）陳述：二二六地號土地上，如附圖所示編號一部分，即門牌號碼台北市○○○
      路○段五三一巷六十七號之建物，確係被告丙○○出資興建，且對於該建物占
      用二二六地號土地，亦不爭執。
    理    由
一、本件被告丁○○、己○○○、戊○○○未於最後言詞辯論期日到場，核無民事訴
    訟法第三百八十六條各款所列情形，爰依原告之聲請，由其一造辯論而為判決。
二、本件原告起訴主張：系爭二二五地號之土地，係屬中華民國所有，由原告聯合勤
    務總司令部管理，系爭二二六地號之土地，為原告乙○○、卯○○及其他共有人
    分別共有。被告甲○○、己○○○、丑○○、丁○○、辛○○、戊○○○、壬○○、庚○○、癸○○、寅○○、丙○○均無正當權源，分別占有該二二五、二二
    六地號之土地，其中被告甲○○之建物，占用二二五地號土地如附圖所示編號十
    一部分；被告丁○○之建物，占用二二五地號土地如附圖所示編號十部分；被告
    己○○○居住於二二五地號如附圖所示編號十部分之建物內；被告丑○○之建物
    ，占用二二五地號土地如附圖所示編號九部分；被告辛○○之建物，占用二二五
    地號土地如附圖所示編號八部分、編號七部分；被告戊○○○居住於二二五地號
    土地如附圖所示編號八部分之建物內；被告壬○○占用二二五地號土地如附圖所
    示編號七部分之建物；被告庚○○之建物，占用二二五、二二六地號土地如附圖
    所示編號六部分、編號六之一部分；被告癸○○分別占用二二五、二二六地號土
    地如附圖所示編號四部分、編號五部分、編號五之一部分；被告寅○○之建物，
    占用二二六地號土地如附圖所示編號二部分、編號三部分；被告丙○○在之建物
    ，占用二二六地號土地如附圖所示編號一部分。而被告等無權占有系爭土地使用
    ，自受有相當於租金之利益，使原告等受有相當於租金之損失，爰分別依民法第
    七百六十七條、第八百二十一條、第一百七十九條之規定，請求被告等給付如原
    告訴之聲明。
三、被告甲○○則以：被告甲○○目前居住之土地，乃於五十七年八月十八日，由訴
    外人高志遠向訴外人陳火木、陳心匏、陳水圳、林明德購買，再於六十一年六月
    六日出售予被告甲○○；惟中華民國卻於五十七年十一月二十九日，始登記為所
    有權人，被告甲○○取得土地，乃在原告取得之前；而被告甲○○居住多年來，
    均有繳納房屋稅、水電費；且二二五地號之前管理機關即陸軍總司令部，曾有樹
    立界碑，僅多年來爭執不斷；至被告甲○○與訴外人高志遠所簽定之渡賣證書上
    ，所書寫之台北市○○○段二一０地號，係屬錯誤云云，資為抗辯。被告丑○○
    則以：二二五地號土地上如附圖所示編號九部分之建物，被告丑○○之被繼承人
    許德勝曾向陸軍部隊繳納土地部分之租金，應有租賃關係存在云云，資為抗辯。
    被告辛○○則以：二二五地號土地上，如附圖所示編號七、八部分之建物，係坐
    落於二二三地號上，並未占用二二五地號之土地云云，資為抗辯。被告癸○○則
    以：附圖所示編號四部分、編號五部分之建物，並未占用二二六地號之土地云云
    ，資為抗辯。
四、本件原告主張坐落台北市○○區○○段一小段二二五地號之土地，係屬中華民國
    所有，由原告聯合勤務總司令部負責管理；坐落同段二二六地號之土地，為原告
    乙○○、卯○○及其他共有人分別共有；被告甲○○之建物占用二二五地號土地
    上，如附圖所示編號十一部分；被告丁○○之建物，無權占用二二五地號土地上
    ，如附圖所示編號十部分；被告己○○○居住於如附圖所示編號十部分之建物；
    被告丑○○之建物，占用二二五地號土地上，如附圖所示編號九部分；被告壬○○無權占用二二五地號土地上，如附圖所示編號七部分之建物；被告庚○○之建
    物，無權占用二二五、二二六地號土地上，如附圖所示編號六部分、編號六之一
    部分；被告癸○○之建物，無權占用二二五地號土地上，如附圖所示編號編號五
    之一部分；被告寅○○之建物，無權占用二二六地號土地上，如附圖所示編號二
    部分、編號三部分；被告丙○○之建物，無權占用二二六地號土地上，如附圖所
    示編號一部分；被告等均自本件起訴前五年即占用二二五地號、二二六地號土地
    之事實，業據其提出土地登記謄本為證，並經本院履勘現場，囑託台北市松山地
    政事務所測量，分別製有勘驗筆錄、土地複丈成果圖在卷足憑，並均為被告甲○○、己○○○、丑○○、壬○○、庚○○、癸○○、寅○○、丙○○所不爭執，
    則原告此部分主張之事實，堪信為真實。
五、至原告另主張被告甲○○之建物，係無權占用二二五地號土地上，如附圖所示編
    號十一部分；被告丑○○之建物，無權占用二二五地號土地上，如附圖所示編號
    九部分；被告辛○○之建物，無權占用二二五地號土地上，如附圖所示編號八、
    七部分；被告癸○○之建物，無權占用二二六地號土地上，如附圖所示編號四、
    五部分之事實，則被告甲○○、丑○○、辛○○、癸○○均否認之，並分別以前
    揭情詞抗辯。經查：
（一）被告甲○○雖抗辯稱，占用二二五地號土地上，如附圖所示編號十一部分之建
      物，乃於五十七年八月十八日，由訴外人高志遠向訴外人陳火木、陳心匏、陳
      水圳、林明德購買，再於六十一年六月六日出售予被告甲○○；原告所屬之公
      法人即中華民國，卻於五十七年十一月二十九日，始登記為所有權人，被告甲○○取得土地，乃在原告取得之前；被告甲○○與訴外人高志遠所簽定之渡賣
      證書上，所書寫之台北市○○○段二一０地號，係屬錯誤。惟本件原告聯合勤
      務總司令部所管理之台北市○○區○○段一小段二二五地號之土地，重測前之
      地號為台北市信義區○○○段二一二地號，此有土地登記謄本在卷足憑，亦為
      被告甲○○所不爭執，而被告甲○○抗辯稱向訴外人高志遠購買之建物，該建
      物坐落之位置，係原地號台北市信義區○○○段二一０地號之土地，此有被告
      甲○○所提出之渡賣證書在卷，是被告甲○○向訴外人高志遠購買之建物，所
      坐落之基地，並非原告聯合勤務總司令部請求之二二五地號土地，則被告甲○○以前述渡賣證書，主張附圖所示十一部分之建物，有權占有二二五地號之土
      地，洵無足採。至被告甲○○另抗辯稱前述渡賣證書所書寫之地號即台北市信
      義區○○○段二一二地號，係屬書寫上之錯誤，前述渡賣契約所約定之土地，
      應為二二五地號之土地。然依民事訴訟法第二百七十七條之規定，主張有利於
      己之事實者，就其事實有舉證之責任，則被告甲○○自應就前述渡賣契約上，
      所書寫之台北市信義區○○○段二一二地號，係屬錯誤此一有利於己之事實，
      負舉證之責任。但被告甲○○就此並未提出任何證據加以證明，則被告甲○○
      抗辯前述渡賣契約上之地號書寫錯誤一節，亦無足採。
（二）又被告丑○○抗辯稱，二二五地號土地上，如附圖所示編號九部分之土地，被
      告丑○○之被繼承人許德勝，曾向陸軍部隊繳納之租金，應有租賃關係存在。
      惟依前述民事訴訟法第二百七十七條之規定，主張有利於己之事實者，就其事
      實有舉證之責任，則被告丑○○亦應就附圖所示編號九部分之土地，曾繳納租
      金此一有利於己之事實，負舉證之責任。雖被告丑○○提出陸軍第三三師司令
      部四十五年十二月三日（四五）振酉豐敏字第一八三一號函、三八九二部隊四
      十五年十月七日（四五）振作復字第一五七五號函為證，惟前述函件，均無被
      告丑○○之被繼承人許德勝，曾向二二五地號土地之管理機關繳納租金之情事
      ，尚無法證明被告丑○○之被繼承人許德勝，曾就二二五地號土地上，如附圖
      所示編號九部分之土地，向管理機關繳納租金之事實。此外，被告丑○○亦未
      提出其他繳納租金之證明，則被告丑○○抗辯附圖所示編號九部分之土地，有
      租賃關係存在，尚難信為真實。
（三）另被告辛○○抗辯稱附圖所示編號七、八部分之建物，並未占用二二五地號土
      地；被告癸○○抗辯稱附圖所示編號四、五部分之建物，未占用二二六地號土
      地。然依台北市松山地政事務所至現場測量，被告辛○○所有如附圖所示編號
      七、八部分之建物，確係占用二二五地號土地，占用面積情形分別為編號七部
      分之建物，占用二二五地號四十八平方公尺，編號八部分之建物，占用二二五
      地號一百三十平方公尺；被告癸○○所有如附圖所示編號四、五部分之建物，
      亦占用二二六地號土地，其中為編號四部分之建物，占用二二六地號十八平方
      公尺，編號五部分之建物，占用二二六地號十四平方公尺，此有土地複丈成果
      圖在卷可稽。是被告辛○○、癸○○抗辯其等之建物，未占用二二五地號、二
      二六地號土地，顯無足採。
六、按所有人對於無權占有其所有物者，得請求返還之；各共有人對於第三人，得就
    共有物之全部為本於所有權之請求；民法第七百六十七條前段、第八百十一條本
    文分別定有明文。本件原告聯合勤務總司令部為二二五地號土地之所有權人，原
    告卯○○、乙○○為二二六地號土地之共有人，此有該土地登記謄本在卷可證，
    被告甲○○、己○○○、丑○○、丁○○、辛○○、庚○○、癸○○、寅○○、
    丙○○，均無正當權源，被告甲○○占用附圖所示編號十一部分，被告丁○○占
    用附圖所示編號十部分，被告己○○○居住於附圖所示編號十部分，被告丑○○
    占用附圖所示編號九部分，被告辛○○占用附圖所示編號七部分、編號八部分，
    被告壬○○占用附圖所示編號七部分，被告庚○○占用附圖所示編號六部分、編
    號六之一部分，被告癸○○占用附圖所示編號四部分、編號五部分、編號五之一
    部分，被告寅○○占用附圖所示編號二部分、編號三部分，被告丙○○占用附圖
    所示編號一部分，原告聯合勤務總司令部自得依民法第七百六十七條之規定，原
    告卯○○、乙○○亦得依第八百十一條本文之規定，分別請求被告甲○○應將坐
    落二二五地號土地上，如附圖所示編號十一部分之建物拆除，將該土地交還原告
    聯合勤務總司令部；被告丁○○將坐落二二五地號土地上，如附圖所示編號十部
    分之建物拆除，將該土地交還原告聯合勤務總司令部；被告己○○○自附圖所示
    編號十部分之建物遷出，將該土地交還原告聯合勤務總司令部；被告丑○○將坐
    落二二五地號土地上，如附圖所示編號九部分之建物拆除，將該土地交還原告聯
    合勤務總司令部；被告辛○○將坐落二二五地號土地上，如附圖所示編號七部分
    、編號八部分之建物拆除，將該土地交還原告聯合勤務總司令部；被告壬○○自
    坐落二二五地號土地上，如附圖所示編號七部分之建物遷出，將該土地交還原告
    聯合勤務總司令部；被告庚○○將坐落二二五、二二六地號土地上，如附圖所示
    編號六部分、編號六之一部分之建物拆除，將編號六之一部之土地交還原告聯合
    勤務總司令部，將編號六部分土地交還原告乙○○、卯○○及其他共有人全體；
    被告癸○○將坐落二二五、二二六地號土地上，如附圖所示編號四部分、編號五
    部分、編號五之一部分之建物拆除，將編號五之一部分土地交還原告聯合勤務總
    司令部，將編號四、五部分土地交還原告乙○○、卯○○及其他共有人全體；被
    告寅○○將坐落二二六地號土地上，如附圖所示編號二部分、編號三部分之建物
    拆除，將該土地返還原告乙○○、卯○○及其他共有人全體；被告丙○○將坐落
    二二六地號土地上，如附圖所示編號一部分之建物拆除，將該土地交還原告乙○○、卯○○及其他共有人全體，為有理由，應予准許。至被告戊○○○並未居住
    於坐落二二五號土地上，如附圖所示編號八部分之建物內，此經本院履戡現場，
    製有勘驗筆錄在卷可證，則原告聯合勤務總司令部請求被告戊○○○，自如附圖
    所示編號八部分之建物遷出，將該土地交還原告聯合勤務總司令部，為無理由，
    應予駁回。
七、次按，無法律上原因而受利益，致他人受損害者，應返還其利益，雖有法律上之
    原因，而其後已不存在者亦同；民法第一百七十九條亦定有明文。再按，無權占
    有他人之房屋及土地，可能獲得相當於租金之利益，為社會通常之觀念；最高法
    院亦著有六十一年台上字第一六九五號判例可資參照。本件被告甲○○、丑○○
    、丁○○、辛○○、庚○○、癸○○、寅○○、丙○○無合法之正當權源，分別
    占用前述土地，致原告聯合勤務總司令部、卯○○、乙○○受有相當於租金之損
    害，原告聯合勤務總司令部、卯○○、乙○○自得依民法第一百七十九條之規定
    ，請求被告甲○○、丑○○、丁○○、辛○○、庚○○、癸○○、寅○○、丙○○負擔相當於租金之損害。末按，城市地方房屋之租金，以不超過土地及其建築
    物申報總價年息百分之十為限，土地法第九十七條第一項定有明文；而土地法第
    九十七條規定之土地價額及建築物之總價額，土地價額係指法定地價而言，法定
    地價係指申報地價，而平均地權條例施行細則第二十一條規定，公有土地以各該
    土地之公告地價為申報地價。至建築物價額則依該管縣、市地政機關估定之價額
    ，為土地法施行法第二十五條、土地法第一百四十八條所明定。惟目前實務上建
    築物並無依該管縣、市地政機關估定之價額，而房屋之課稅現值亦非地政機關估
    定之價額，則原告僅請求依系爭土地之公告地價，為計算相當於租金損害之標準
    ，尚屬有據。則原告聯合勤務總司令部、卯○○、乙○○自得依民法第一百七十
    九條之規定，分別請求被告甲○○、丑○○、丁○○、辛○○、庚○○、癸○○
    、寅○○、丙○○給付起訴前五年內，以及起訴後即八十八年六月二十一日起至
    返還上開土地之日止，相當於租金之不當得利。而二二五地號、二二六地號之土
    地，位於台北市○○○路○段，附近有大安國小、芳和國中、和平高中，生活機
    能尚屬便利，此有本院勘驗筆錄可按，本院認被告甲○○、丑○○、丁○○、辛○○、庚○○、癸○○、寅○○、丙○○，就占用二二五地號、二二六地號土地
    ，所受相當於租金之利益，依公告地價百分之十計算，應屬相當。惟原告聯合勤
    務總司令部僅請求依公告地價百分之五計算，尚屬合理。又本件二二五地號土地
    ，自八十年七月一日起至八十三年六月三十日止之公告地價，為每平方公尺貳仟
    陸佰元，八十三年七月一日起迄今之公告地價，為每平方公尺貳仟捌佰元；另二
    二六地號土地，自八十年七月一日起至八十三年六月三十日止之申報地價，為每
    平方公尺貳仟零捌拾捌元，自八十三年七月一日起迄今之申報地價，為每平方公
    尺貳仟貳佰肆拾元；且原告卯○○、乙○○各有二二六地號土地之應有部分，分
    別為六分之一、三分之一，此有地價證明書、地價謄本、土地登記謄本在卷。從
    而，依卷附之土地記登記謄本及複丈成果圖所載，原告聯合勤務總司令部請求被
    告甲○○給付貳萬伍仟壹佰柒拾貳元｛（2610×36×5%÷12×10/30）＋〔2800
    ×36×5%÷12×（59＋20/30）〕=25191，僅請求25172元｝，及自起訴狀繕本送
    達翌日即八十九年二月二十四日起至清償日止，按年息百分之五計算之利息，暨
    自八十八年六月二十一日起至返還前開所示土地之日止，按月給付原告聯合勤務
    總司令部肆佰貳拾元（2800×36×5%÷12=420）；請求被告丁○○給付原告聯合
    勤務總司令部肆仟捌佰玖拾伍元｛（2610×7×5%÷12×10/30）＋〔2800×7×
    5%÷12×（59＋20/30）〕=4918，僅請求4895元｝，及自起訴狀繕本送達翌日即
    八十九年二月二十四日起至清償日止，按年息百分之五計算之利息，暨自八十八
    年六月二十一日起至返還前開所示土地之日止，按月給付原告聯合勤務總司令部
    捌拾貳元（2800×7×5%÷12=82）；被告丑○○給付原告聯合勤務總司令部壹萬
    玖仟伍佰柒拾捌元｛（2610×28×5%÷12×10/30）＋〔2800×28×5%÷12×（
    59＋20/30）〕=19613，僅請求19578元｝，及自起訴狀繕本送達翌日即八十九年
    二月二十四日起至清償日止，按年息百分之五計算之利息，暨自八十八年六月二
    十一日起至返還前開所示土地之日止，按月給付原告聯合勤務總司令部參佰貳拾
    柒元（2800×28×5%÷12=327）；請求被告辛○○給付原告聯合勤務總司令部壹
    拾貳萬肆仟肆佰伍拾玖元｛（2610×178×5%÷12×10/30）＋〔2800×178×5%
    ÷12×（59＋20/30）〕=124573，僅請求124459元｝，及自起訴狀繕本送達翌日
    即八十九年二月二十四日起至清償日止，按年息百分之五計算之利息，暨自八十
    八年六月二十一日起至返還前開所示土地之日止，按月給付原告聯合勤務總司令
    部貳仟零柒拾柒元（2800×178×5%÷12=2077）；請求被告庚○○給付原告聯合
    勤務總司令部陸佰玖拾玖元｛（2610×1×5%÷12×10/30）＋〔2800×1×5% ÷
    12×（59＋20/30）〕=720，僅請求699元｝、原告乙○○貳仟玖佰捌拾貳元｛（
    2088  ×8×10%÷12×1/3×10/30）＋〔2240×8×10%÷12×1/3×（59＋20/30
    ）〕=2999，僅請求2982元｝、原告卯○○壹仟肆佰玖拾參元｛（2088×8×10%
    ÷12×1/6×10/30）＋〔2240×8×10%÷12×1/6×（59＋20/30）〕=1500，僅
    請求1493元｝，及均自起訴狀繕本送達翌日即八十九年二月二十六日起至清償日
    止，按年息百分之五計算之利息，暨自八十八年六月二十一日起至返還前開所示
    土地之日止，按月給付原告聯合勤務總司令部壹拾貳元（2800×1×5%÷12=12
    ）、原告乙○○伍拾元（2240×8×10%÷12×1/3=50）、原告卯○○貳拾伍元（
    2240×8×10%÷12×1/6=25）；請求被告癸○○給付原告聯合勤務總司令部陸佰
    玖拾玖元｛（2610×1×5%÷12×10/30）＋〔2800×1×5%÷12×（59＋20/30）
    〕=720，僅請求699元｝、給付原告乙○○壹萬壹仟玖佰參拾貳元｛（2088×32
    ×10%÷12×1/3×10/30）＋〔2240×32×10%÷12×1/3×（59＋20/30）〕
    =11936，僅請求11932元｝、給付原告卯○○伍仟玖佰陸拾捌元｛（2088×32×
    10%÷12×1/6×10/30）＋〔2240×32×10%÷12×1/6×（59＋20/30）〕=5998
    ，僅請求5968元｝，及均自起訴狀繕本送達翌日即八十九年二月二十四日起至清
    償日止，按年息百分之五計算之利息，暨自八十八年六月二十一日起至返還前開
    所示土地之日止，按月給付原告聯合勤務總司令部壹拾貳元（2800×1×5%÷
    12=12）、原告乙○○壹佰玖拾玖元（2240×32×10%÷12×1/3=199）、原告卯
    ○○壹佰元（2240×32×10%÷12×1/6=100）；請求被告寅○○給付原告乙○○
    貳萬貳仟元｛（2088×59×10%÷12×1/3×10/30）＋〔2240×59×10%÷12×
    1/3×（59＋20/30）〕=22012，僅請求22000元｝、原告卯○○壹萬壹仟零貳元
    ｛（2088×59×10%÷12×1/6×10/30）＋〔2240×59×10%÷12×1/6×（59＋
    20/30）〕=11036，僅請求11002元｝，及均自起訴狀繕本送達翌日即八十九年二
    月二十四日起至清償日止，按年息百分之五計算之利息，暨自八十八年六月二十
    一日起至返還前開所示土地之日止，按月給付原告乙○○參佰陸拾柒元（2240×
    59   ×10%÷12×1/3=367）、原告卯○○壹佰捌拾肆元（2240×59×10%÷12×
    1/6=184）；請求被告丙○○給付原告乙○○壹萬壹仟壹佰捌拾玖元｛（2088×
    30  ×10%÷12×1/3×10/30）＋〔2240×30×10%÷12×1/3×（59＋20/30）〕
    =11216，僅請求11189元｝、原告卯○○伍仟伍佰柒拾捌元｛（2088×30×10%÷
    12  ×1/6×10/30）＋〔2240×30×10%÷12×1/6×（59＋20/30）〕=5578｝，
    及均自起訴狀繕本送達翌日起即八十九年二月二十六日至清償日止，按年息百分
    之五計算之利息，暨自八十八年六月二十一日起至返還前開所示土地之日止，按
    月給付原告乙○○壹佰捌拾柒元（2240×30×10%÷12×1/3=187）、原告卯○○
    玖拾參元（2240×30×10%÷12×1/6=93）之範圍內，為有理由，應予准許，逾
    此部分之請求，為無理由，應予駁回。
八、又本件原告聯合勤務總司令部、卯○○、乙○○與被告甲○○、己○○○、丑○○、辛○○、壬○○、庚○○、癸○○、寅○○、丙○○均陳明願供擔保後，請
    准宣告假執行或免為假執行，經核原告聯合勤務總司令部、卯○○、乙○○勝訴
    部分，合於規定，爰分別酌定相當之擔保金額，予以准許。另原告聯合勤務總司
    令部、卯○○、乙○○其餘之訴既經駁回，其該部分假執行之聲請，因訴之駁回
    而失所附麗，不應准許。
九、據上論結，原告之訴為一部有理由，一部無理由，依民事訴訟法第三百八十五條
    第一項前段、第七十九條但書、第八十五條第一項但書、第三百九十條第二項、
    第三百九十二條，判決如主文。
中      華      民      國    八十九    年      五      月     十七     日
                                 民事第六庭法      官  姜悌文
右為正本係照原本作成
如對本判決上訴，須於判決送達後廿日內向本院提出上訴狀
中      華      民      國    八十九    年      五      月     十七     日
                                          法院書記官  黃幸珍


司法院資訊處製作；財團法人民間司法改革基金會備份。
